臺灣高等法院高雄分院刑事判決　　　　　　　　　　九十三年度上訴字第三九三號
　　　上　訴　人　臺灣高雄地方法院檢察署檢察官
　　　被　　　告　乙○○
　　　指定辯護人　吳剛魁
右上訴人因被告強盜案件，不服臺灣高雄地方法院九十二年度訴字第二九０三號中華
民國九十三年三月十九日第一審判決（起訴案號：臺灣高雄地方法院檢察署九十二年
度偵字第一九八六一號），提起上訴，本院判決如左：
    主  文
原判決撤銷。
乙○○共同意圖為自己不法之所有，於夜間侵入住宅，以強暴至使不能抗拒，而取他
人之物，處有期徒刑柒年貳月。
    事  實
一、乙○○與不詳姓名、年籍綽號「阿龍」之成年男子，二人共同基於意圖為自己不
    法所有之犯意聯絡，於九十二年八月十八日凌晨四時許，由「阿龍」騎乘車牌號
    碼不詳其所有之機車搭載乙○○，沿路尋找目標，行至高雄市○○街一巷十一號
    時，見甲○○獨自一人步行進入並無設置大門之舊式公寓，認有機可趁，遂由坐
    在後座之乙○○下車尾隨甲○○進入該公寓樓下一、二樓相接之樓梯間，乙○○
    突自甲○○後方強扯甲○○之皮包，欲將王女之皮包歸入自己所有，惟遭甲○○
    奮力反抗，並與之發生嚴重拉扯，在樓下擔任把風之「阿龍」見狀突然持不明工
    具一支進入樓梯間，並以該工具攻擊甲○○之腰部，並致甲○○因而受有左外踝
    、腰部挫傷之傷害（傷害部分未據告訴），乙○○並強行扯斷甲○○上開皮包之
    揹帶，而取得上開皮包【內有新台幣一萬多元（起訴書誤植為六千元）、台新銀
    行信用卡、慶豐銀行信用卡、中國信託銀行信用卡、三信銀行信用卡各一張、摩
    托羅拉牌行動電話一具、汽車駕照一張】，得手後，乃與「阿龍」共乘上開機車
    離去。惟乙○○於與甲○○拉扯中遺留ＤＢＴＥＬ牌５６８８型行動電話一具（
    含門號0000000000號ＳＩＭ卡一片）於現場，經警查詢000000
    0000號通聯記錄後，循線查獲乙○○，並扣得上開行動電話一具（含門號0
    000000000號ＳＩＭ卡一片）。
二、案經高雄市政府警察局刑警大隊移請臺灣高雄地方法院檢察署檢察官偵查起訴。
    理  由
一、訊據被告乙○○坦承與綽號「阿龍」者成年人共同基於意圖為自己不法所有之犯
    意聯絡，以強暴手段強取被害人甲○○之皮包等事實不諱，惟對於「阿龍」者持
    機車大鎖毆打被害人之腰部成傷等情，則辯稱：我不知道，也沒有看到阿龍有拿
    東西打被害人等語。
二、經查：
（一）右揭事實，業據被告坦承不諱，核與被害人甲○○於警詢、偵查、原審審理時
      指述：我在九十二年八月十八日凌晨四時許，在住處無大門舊式公寓之一樓通
      往二樓樓梯間，遭被告從後面強扯我的皮包，並有另一男子持機車大鎖攻擊我
      腰部，後因揹帶斷掉致皮包遭搶走之情節大致相符，並有和信電訊股份有限公
      司申設資料及通聯記錄各一份及照片三幀附卷可稽，復有上開被告所有因與被
      害人拉扯遺留於現場之行動電話一具扣案可資證明，足認被告上開自白與事實
      相符，應堪採信。
（二）然被告對於「阿龍」持機車大鎖或不明物體毆打被害人之腰部一事，事先是否
      知情？是否在原先其二人之共同犯意之內？則有待探討。被告自警訊、偵查、
      原審及本院審理中均一再否認有看到「阿龍」拿機車大鎖或其他不明物品，亦
      否認「阿龍」有打被害人，而被害人確實因左外踝、腰部挫傷，從九十二年八
      月十八日至同年十月十六日止，前往佛德中醫診所門診治療，有該診所之就診
      證明書一份附於原審卷第七十三頁可憑，但此僅能證明被害人確實有受傷，究
      竟係為何受傷，則無法認定，且據被害人甲○○於本院審理時亦證稱係被打後
      轉過身才看到共犯拿機車大鎖等情（見本院卷第五十二頁），且「阿龍」所持
      之工具並未扣案，無從佐證被害人之陳述，況且被告對此自始否認知情及看到
      ，因此尚查無其他積極證據足證「阿龍」持兇器毆打被害人係在被告與「阿龍
      」之共同犯意聯絡範圍內，「阿龍」原負責在樓下把風，為何突然進入，但未
      加入被告與被害人拉扯之行列，卻將被害人打傷，被告對此突發之情形，無從
      預料，且不在當初合意之範圍，自難令被告對此部份亦負共犯之刑責。
（三）原審之公設辯護人雖為被告辯稱：被害人是否已陷於不能抗拒之程度，仍應從
      客觀情形，如行為人所使用之強制手段、被害人之年齡、性別、體能等因素予
      以判斷，而本件於被告奪取皮包過程中，被害人始終未放棄反抗，直至皮包帶
      子斷裂，始遭被告奪取皮包得逞，是被害人並未處於不能抗拒之情況，尚難以
      強盜罪相繩等語。然按強盜罪之「強暴」、「脅迫」，只須壓抑被害人之抗拒
      或使被害人身體上、精神上，處於不能抗拒之狀態為已足，其暴力縱未與被害
      人身體接觸，仍不能不謂有強暴、脅迫行為；次按強盜罪所施用之強暴、脅迫
      手段，祇須足以壓抑被害人之抗拒，使其喪失意思自由為已足，縱令被害人實
      際無抗拒行為，仍於強盜罪之成立，不生影響（最高法院二十二年度上字第三
      一七號及三十年度上字第三０二三號分別著有判例可資參照）。本院衡諸被告
      於案發時，拉扯被害人之皮包，係施以強力硬扯之強暴手段，而被害人為一女
      子，客觀上體力係無法與正值青壯年之被告相抗衡，被害人遭被告強力拉扯皮
      包，極力掙扎抵抗，以被害人之性別、體能氣力狀況及當時適值深夜時分，被
      害人獨自一人身處暗處，四處無人之環境下，最後仍遭被告將皮包揹帶扯斷而
      強行取走皮包，況其同夥「阿龍」尚持不明物體對被害人加以攻擊，而攻擊時
      被告仍繼續與被害人強行拉扯，依案發當時客觀情況觀察，被告對被害人所施
      之強暴手段在客觀上已足以抑壓被害人之意思自由，而達於不能抗拒之程度，
      被告之行為核屬強盜之犯行甚明。
（四）按刑法第三百二十一條第一項第一款之夜間侵入住宅竊盜罪，其所謂「住宅」
      ，乃指人類日常居住之場所而言，公寓亦屬之。至公寓樓下之「樓梯間」，雖
      僅供各住戶出入通行，然就公寓之整體而言，該樓梯間為該公寓之一部分，而
      與該公寓有密切不可分之關係，故於夜間侵入公寓樓下之樓梯間竊盜，難謂無
      同時妨害居住安全之情形，自應成立刑法第三百二十一條第一項第一款於夜間
      侵入住宅竊盜罪（最高法院七十六年台上字第二九七二號判例可參照）。本件
      被害人證述：「歹徒尾隨我進入，於一樓與二樓的樓梯口動手強行拉扯我背於
      左肩之皮包‧‧‧。」（見警卷第六頁背面）、「當時在一樓通往二樓騎樓平
      台被搶的。」（見原審卷第六十一頁）等語及附被害人指述被告行搶樓梯口等
      之照片數幀在警訊卷可知，雖被害人住居之舊式公寓沒有門，然被害人遭被告
      強盜時已到達該公寓一樓通往二樓騎樓之平台，依前揭最高法院判例認為公寓
      樓下之樓梯間，雖僅供各住戶出入通行，然就公寓之整體，該樓梯間為該公寓
      之一部分意旨觀之，本件被告強盜地點（一樓通往二樓騎樓平台）與公寓之密
      切不可分關係，更甚於樓下之樓梯間，應認為係「住宅」之一部分無訛。
（五）綜上所述，足見被告所辯未至使被害人不能抗拒及僅成立普通強盜罪等語，均
      係卸責之詞，不足採信。本件事證明確，被告加重強盜犯行，堪以認定。
三、被告乙○○與綽號「阿龍」之成年人於凌晨四時之夜間，侵入被害人所住公寓一
    樓通往二樓騎樓平台之住宅強取被害人之財物，被告之強盜行為而有刑法第三百
    二十一條第一項第一款之情形，核被告所為，係犯刑法第三百三十條第一項之於
    夜間侵入住宅強盜罪。被告乙○○與共犯阿龍就上開犯行間，有犯意聯絡及行為
    之分擔，為共同正犯。公訴人認被告與共犯「阿龍」攜帶足供兇器使用之機車大
    鎖強盜有刑法第三百二十一條第一項第三款之情形，應論以刑法第三百三十條第
    一項之攜帶兇器強盜罪，惟被告就共犯「阿龍」是否有持機車大鎖或何種工具攻
    擊被害人，於警偵訊、原審及本院審理時均辯稱不知情，被害人固陳述其有看到
    機車大鎖的形狀，然阿龍所持之工具並未扣案，無從佐證被害人之陳述，且無其
    他積極證據足證「阿龍」持兇器毆打被害人係在被告與「阿龍」之共同犯意聯絡
    範圍內，而按刑法第三百三十條第一項之攜帶兇器強盜罪，係以行為人攜帶兇器
    強盜為其加重條件，被告對於「阿龍」攜帶兇器一事既不知情，本罪疑唯輕之原
    則，即應為被告有利之認定，公訴人認被告所為係犯刑法第三百三十條第一項之
    攜帶兇器加重強盜罪即有未洽，然公訴人於上訴書又提及被告之強盜行為合乎於
    刑法第三百二十一條第一項第一款於夜間侵入住宅之情形，亦應成立刑法第三百
    三十條第一項之於夜間侵入住宅強盜罪，本院認被告強盜之地點屬住宅之一部分
    ，且在凌晨四時之夜間為之，應成立該加重強盜罪無誤，與本院之認定相同，然
    並無變更起訴法條之問題，核此敘明。
四、原審以被告罪證明確，因予論罪科刑，固非無見；惟查：被告與「阿龍」於凌晨
    四時之夜間，侵入被害人所住公寓一樓通往二樓騎樓平台之住宅強取被害人之財
    物，應成立刑法第三百三十條第一項之於夜間侵入住宅強盜罪，原審認被告僅成
    立刑法第三百二十八條第一項之普通強盜罪，尚有未洽，已詳如前所述。檢察官
    上訴意旨，除認被告應成立刑法第三百三十條第一項之於夜間侵入住宅強盜罪外
    ，尚認被告與共犯「阿龍」攜帶足供兇器使用之機車大鎖強盜，應論以刑法第三
    百三十條第一項之攜帶兇器強盜罪等為由，指摘原判決不當云云。然被告就共犯
    「阿龍」是否有持機車大鎖或何種工具攻擊被害人，於警偵訊、原審及本院審理
    時均辯稱不知情，被害人固陳述其有看到機車大鎖的形狀，但阿龍所持之工具並
    未扣案，無從佐證被害人之陳述，且無其他積極證據足證「阿龍」持兇器毆打被
    害人係在被告與「阿龍」之共同犯意聯絡範圍內，被告對於「阿龍」攜帶兇器一
    事既不知情，本罪疑唯輕之原則，即應為被告有利之認定，公訴人認被告所為亦
    犯刑法第三百三十條第一項之攜帶兇器加重強盜罪，則無理由，因此檢察官上訴
    ，一部足取，一部不足取，原判決既有上開可議之處，自屬無可維持，應由本院
    將原判決予以撤銷改判。爰審酌被告有妨害公務等前科，曾入監服刑，平日素行
    非佳，又正值青壯年，不思正途賺取所需，貪圖私慾，竟欲強取被害人之皮包，
    犯罪手段具暴力性，造成被害人精神恐懼，並對社會治安及被害人身心造成之危
    害甚鉅，犯罪情節非輕，不宜寬貸，惟被告年僅二十三歲、智慮不周，致誤入歧
    途，復念其犯後坦承犯行，尚有悔意，且已賠償被害人之損失新台幣二萬元，與
    被害人達成和解，有和解書一紙附卷足憑，被害人亦表示不願再追究等一切情狀
    ，酌情從輕量處有期徒刑七年二月。至扣案之行動電話一具（含門號00000
    00000號ＳＩＭ卡一片），雖為被告所有，惟據被告供述此電話為平常在使
    用，與本案無關（參原審卷第六十九頁），復查無其他積極證據證明被告是否以
    此電話供作本件犯罪之用，尚與沒收之要件不合，自毋庸宣告沒收，附此敘明。
據上論斷，應依刑事訴訟法第三百六十九條第一項前段、第三百六十四條、第二百九
十九條第一項前段，刑法第二十八條、第三百三十條第一項，判決如主文。
本案經檢察官方娜蓉到庭執行職務。
中      華      民      國    九十三    年      七      月    二十一    日
                              臺灣高等法院高雄分院刑事第二庭
                                  審判長法官  林正雄
                                        法官  陳啟造
                                        法官  黃壽燕
右正本證明與原本無異。
如不服本判決應於收受本判決後十日內向本院提出上訴書狀，其未述上訴理由者，
並得於提起上訴後十日內向本院補提理由書狀（均須按他造當事人之人數附繕本)「
切勿逕送上級法院」。
                                      書記官  黃一秋
中    華    民    國      九十三      年      七      月      二十一    日
附錄本判決論罪科刑法條：
中華民國刑法第三百三十條
  犯強盜罪而有第三百二十一條第一項各款情形之一者，處七年以上有期徒刑。
  前項之未遂犯罰之。
中華民國刑法第三百二十一條
犯竊盜罪而有左列情形之一者，處六月以上、五年以下有期徒刑：
一  於夜間侵入住宅或有人居住之建築物、船艦或隱匿其內而犯之者。
二  毀越門扇、牆垣或其他安全設備而犯之者。
三  攜帶兇器而犯之者。
四  結夥三人以上而犯之者。
五  乘火災、水災或其他災害之際而犯之者。
六  在車站或埠頭而犯之者。
前項之未遂犯罰之。
